臺灣士林地方法院民事判決　　　　一○○年度訴字第七二六號
原　　　告　曾孟鈺
訴訟代理人　曾松柏
複 代理 人　莊美和
原　　　告　李國祥
被　　　告　李銘城
訴訟代理人　黃元龍律師
複 代理 人　黃雅雯律師
上列當事人間請求回復原狀事件，本院於民國一百年十月四日言
詞辯論終結，判決如下：
    主  文
被告應將門牌號碼臺北市○○區○○街一二二號五樓樓頂平臺上
如附圖編號Ａ所示之增建（面積六十六點八三平方公尺）及編號
Ｂ所示之雨遮（面積三十九點七○平方公尺）拆除，將該樓頂平
臺返還原告及其他全體共有人。
訴訟費用由被告負擔。
    事實及理由
甲、程序方面：
    本件原告李國祥經合法通知，未於言詞辯論期日到場，核無
    民事訴訟法第三百八十六條各款所列情形，爰依被告聲請，
    由其一造辯論而為判決。
乙、實體方面：
一、原告起訴主張：門牌號碼臺北市○○區○○街一二二號房屋
    為五層樓公寓（下稱系爭公寓），系爭公寓一樓、二樓、三
    樓、四樓、五樓（下稱系爭一樓、二樓、三樓、四樓、五樓
    房屋）依序係訴外人李富田、黃科傑、原告曾孟鈺、原告李
    國祥與訴外人李國禧（應有部分各二分之一）、被告所有。
    系爭公寓五樓樓頂平臺（下稱系爭樓頂平臺）為全體區分所
    有權人所共有。被告李銘城於民國九十七年二月間購得系爭
    五樓房屋及坐落系爭樓頂之違章增建物後，即將原增建物增
    建房間出租，並在通往系爭樓頂平臺之樓梯間私設木門，阻
    礙緊急逃生通道之一，且系爭二、三、四樓房屋已有牆壁龜
    裂現象，上開增建物之強大荷重，恐影響系爭公寓之建築結
    構安全性。為此，依民法第七百六十七條第一項前段、中段
    規定，請求被告將系爭樓頂平臺如附圖編號Ａ所示面積六十
    六點八三平方公尺之增建，及編號Ｂ所示面積三十九點七○
    平方公尺之雨遮（下合稱系爭增建物）拆除，將系爭樓頂平
    臺返還原告及其他全體共有人等語。並聲明：如主文第一項
    所示。
二、被告則以：被告係於九十七年二月間購入系爭五樓房屋及系
    爭增建物，而系爭增建物在七十年間即存在，被告縱於購入
    後，曾就系爭增建物之支柱結構加以修繕，亦僅在原增建範
    圍內，並無擴建行為，且多年來住戶間均相安無事，應已屬
    各住戶業以默示同意之方式，合意形成分管契約。原告曾孟
    鈺對被告購入系爭五樓房屋及系爭增建物暨其後之整修，從
    未表示不同意，且原告曾孟鈺之父曾松柏當時尚進一步提供
    修繕意見，全無反對被告修繕，足見渠等均已同意被告對系
    爭增建物有使用及修繕之權利，豈能於事隔三年後又反悔，
    要求被告拆除系爭增建物，此顯屬權利濫用。又曾松柏曾向
    臺北市政府都市發展局舉報違建，該局亦認系爭增建物屬八
    十四年十二月三十一日以前既存違建，並不違公共安全，僅
    因有隔出三個以上使用單元，需改成二個使用單元而已，並
    於九十八年十月三十日處理完竣，顯見系爭增建物並未影響
    住戶安全。況住戶前往系爭樓頂平臺通行無阻，被告尚將系
    爭四樓、五樓房屋樓梯間原有鐵門拆除，供住戶自由進出，
    並清除系爭樓頂平臺障礙，整理乾淨通暢，且系爭樓頂平臺
    尚有一片空地可供住戶曬棉被、散心、逃生等使用。至系爭
    樓頂平臺樓梯間原即有木門一座，被告僅將木門換新而已，
    並非新設，且該門內即為系爭增建物內部，為被告兒女住處
    ，豈容原告自由出入？且該木門左側即有未上鎖鐵門可隨意
    開啟自由進出，並無礙行走之通暢，原告稱木門之設阻礙通
    路，顯係惡意曲解，且其經常進出系爭樓頂平臺拍照，尋覓
    擬指控之事項，完全無所阻礙，可見被告加以整修後，反有
    利住戶進出等語，資為抗辯。並聲明：原告之訴駁回。
三、兩造不爭執之事實：
    系爭公寓係於七十年三月十四日建築完成，系爭一樓、二樓
    、三樓、四樓、五樓房屋現分係訴外人李富田、黃科傑、原
    告曾孟鈺、原告李國祥與訴外人李國禧（應有部分各二分之
    一）、被告所有。被告於九十七年二月間購買系爭五樓房屋
    時，係連同坐落系爭樓頂平臺上之增建物一併購買，被告對
    系爭增建物有事實上處分權。又系爭增建物有獨立之出入門
    戶，屬未辦理保存登記之違章建築，其面積約占系爭樓頂平
    臺之五分之四，並經臺北市政府都市發展局認定屬八十三年
    十二月三十一日以前之既存違建等事實，為兩造所不爭執，
    並有系爭一至五樓房屋之建物登記謄本、臺北市政府都市發
    展局一百年七月二十日北市都建字第一○○三五三四六二○
    ○號函在卷可稽（見本院一○○年度士簡調字第三四二號民
    事卷第八頁、第九頁、第十二頁、第十三頁、第十四頁），
    復經本院會同兩造及臺北市士林地政事務所人員赴現場勘驗
    、測量屬實，製有勘驗測量筆錄、現場照片、複丈成果圖可
    佐（見本院卷第七十八頁至第八十二頁、第八十三頁至第八
    十四頁、第八十八頁至第九十八頁），自堪信為真實。
四、得心證之理由：
    原告主張系爭增建物無權占用系爭樓頂平臺，被告應將之拆
    除，將系爭樓頂平臺返還原告及其他全體共有人等語，惟為
    被告所否認，並以前詞置辯。經查：
  (一)按依九十八年一月二十三日修正前之民法第七百九十九條前
    段規定，數人區分一建築物而各有其一部者，該建築物及其
    附屬物之共同部分，推定為各所有人之共有。系爭公寓之樓
    頂平臺係屬區分所有建築物專有部分以外之共同部分，被告
    並未舉證證明就該樓頂平臺有全部之所有權存在，則該樓頂
    頂平臺應屬共有，堪以認定。又公寓大廈屋頂平臺之用途，
    係供作電表、水塔、屋頂出入口、避雷針、公共天線或發生
    災難時通路等用途，與建築物有不可分離關係，區分所有權
    人若擅自在屋頂平臺搭蓋建物或其他定著物而排除其他區分
    所有權人之使用，即屬違反該屋頂平臺之設置目的及通常使
    用方法。
  (二)系爭樓頂平臺如附圖Ａ、Ｂ所示部分遭被告之系爭增建物占
    用，面積計一百零六點五三平方公尺，約占系爭樓頂平臺之
    五分之四，系爭增建物係作為住宅居住使用等情，為兩造所
    不爭執，並經本院赴現場履勘，及囑託臺北市士林地政事務
    所測量屬實，已如前述，被告以系爭增建物占有系爭樓頂平
    臺作為私宅，排除其他區分所有權人之使用，自屬違反該屋
    頂平臺之設置目的及通常使用方法。
  (三)被告雖抗辯：系爭增建物早已存在多年，其他共有人均未就
    其及其前手使用系爭樓頂平臺提出爭執及干涉，足見共有人
    間有默示分管協議存在等語，為原告所否認。按沈默與默示
    意思表示不同，沈默係單純之不作為，並非間接意思表示，
    除法律或契約另有規定外，原則上不生法律效果（最高法院
    八十六年度臺上字第三六○九號判決參照）。系爭公寓之其
    他區分所有權人縱未向被告或其前手請求拆除系爭增建物，
    亦僅屬單純之沈默，被告又未能舉證證明其他區分所有權人
    曾以其他方法，足以間接推知同意被告或其前手使用系爭樓
    頂平臺之分管協議，系爭增建物坐落系爭樓頂平臺，自屬無
    合法占有權源，是被告上開抗辯，不足採信。
  (四)被告雖又抗辯原告訴請拆除系爭增建物屬權利濫用等語。惟
    按民法第一百四十八條第一項係規定行使權利，不得以損害
    他人為主要目的，若當事人行使權利，雖足使他人喪失利益
    ，而苟非以損害他人為主要目的，即不在該條所定範圍之內
    （最高法院四十五年臺上字第一○五號判例參照）。依上所
    述，被告既未經其他區分所有權人同意而擅自以系爭增建物
    占有系爭樓頂平臺，排除其他區分所有權人之使用，且違反
    該共用屋頂平臺之設置目的及通常使用方法，原告本於所有
    權請求被告除去其妨害，亦即請求被告應將系爭樓頂平臺上
    之系爭增建物拆除回復原狀，將系爭樓頂平臺返還予原告及
    其他全體共有人，即非以損害被告為主要目的，自無權利濫
    用之可言。
五、綜上所述，原告本於前揭原因事實，依民法第七百六十七條
    第一項前段、中段規定，請求被告將系爭樓頂平臺上之系爭
    增建物拆除，將系爭樓頂平臺返還予原告及其他全體共有人
    ，為有理由，應予准許。
六、本件事證已臻明確，兩造其餘主張、陳述及所提之證據，經
    審酌均與本院前揭判斷不生影響，爰不一一詳予論述，附此
    敘明。
七、據上論結，原告之訴為有理由，依民事訴訟法第七十八條判
    決如主文。
中    華    民    國   100    年    10    月    28    日
                          臺灣士林地方法院民事第三庭
                              法      官  孫萍萍
以上正本證明與原本無異。
如對本判決上訴，應於判決送達後二十日內向本院提出上訴狀；
若委任律師提起上訴者，應一併繳納上訴審裁判費，否則本院得
不命補正逕行駁回上訴。
中    華    民    國   100    年    10    月    28    日
                              書  記  官  劉晏瑄